【裁判字號】    97,財管,24
【裁判日期】    970505
【裁判案由】    指定遺產管理人
【裁判全文】
臺灣臺中地方法院民事裁定              97年度財管字第24號
聲  請  人  甲○○
相  對  人  林為屏
上列聲請人聲請指定被繼承人乙○○遺產管理人事件，本院裁定
如下：
    主  文
指定林為屏（男，民國○○○年○月○日生）為被繼承人乙○○
（男，民國○○年○月○○日出生，生前最後住所臺中市○○區
○○里○鄰○○路○段四九０號，國民身分證：Ｚ000000
000號，於民國九十七年二月十一日死亡）之遺產管理人。
准對被繼承人乙○○之繼承人為承認繼承之公示催告。
被繼承人乙○○之繼承人，應自前項公示催告最後登載新聞紙之
日起壹年內承認繼承，上述期限屆滿，無繼承人承認繼承時，被
繼承人乙○○之遺產，於清償債權並交付遺贈物後，如有剩餘即
歸屬國庫。
聲請程序費用由被繼承人乙○○之遺產負擔。
    理  由
一、按繼承開始時，繼承人有無不明，而無親屬會議或親屬會議
    未於一個月內選定遺產管理人者，利害關係人得聲請法院選
    任遺產管理人，並由法院依公示催告程序，定六個月以上之
    期限，公告繼承人，命其於期限內承認繼承。按公示催告之
    公告，應黏貼於法院之公告處，並登載於公報、新聞紙或其
    他相類之傳播工具；前項登載公報、新聞紙或其他相類之傳
    播工具之日期或期間由法院定之。又按民事訴訟法第五百四
    十二條及第五百四十三條之規定，除申報權利期間外，於依
    民法第一千一百七十八條所為之公示催告準用之，民法第一
    千一百七十七條、第一千一百七十八條第一項、第二項、民
    事訴訟法第五百四十二條、非訟事件法第一百五十二條均規
    定甚明。又先順序繼承人均拋棄其繼承時由次順序之繼承人
    繼承，其次順序繼承人有無不明或第四順序之繼承人均拋棄
    其繼承者，準用關於無人承認繼承之規定。民法第一千一百
    七十六條第六項亦著有明文。且按民法第一千一百八十五條
    規定第一千一百七十八條所定之期限屆滿，無繼承人承認繼
    承時，其遺產於清償債權並交付遺贈物後，如有賸餘，歸屬
    國庫。末按遺囑執行人僅係依遺囑之內容執行交付、分配遺
    產，於無人承認之繼承在繼承人未經過搜索之程序確定及遺
    產未經過清算程序確定其範圍內容、數額前，遺囑執行人自
    無法具體實現分配遺產予繼承人或受遺贈人之任務，職是，
    應先由遺產管理人踐行搜索繼承人及清算程序後，始由遺囑
    執行人為遺囑之執行。遺囑執行完了時，再由遺產管理人為
    最後之清算程序（最高法院九十年度台上字第三一四號判決
    參照）。是遺囑執行人仍不得就該遺產為管理之行為，自有
    聲請指定遺產管理人之必要。
二、本件聲請意旨略以：被繼承人乙○○（男，民國○○年○月
    ○○日出生，國民身分證：Ｚ000000000號，生前
    最後住所臺中市○○區○○里○鄰○○路○段四九０號）生
    前於民國九十六年六月十二日由林為屏、王伍玉、王◎櫻
    為見證人，簽立代筆遺囑，並指定由聲請人為遺囑執行人。
    嗣被繼承人乙○○於九十七年二月十一日死亡，而被繼承人
    乙○○生前未婚無子女，父母皆已過世，復無兄弟姊妹或其
    他法定繼承人，亦無相關親屬會議成員得召開親屬會議，為
    使遺囑得以執行，自有聲請法院指定遺產管理人，依法踐行
    公示催告等程序之必要等語。並提出聲請人戶籍謄本、被繼
    承人除戶戶籍謄本及代筆遺囑影本各一份為證。
三、本院查：聲請人主張被繼承人乙○○生前曾訂立代筆遺囑，
    指定聲請人為遺囑執行人，被繼承人乙○○無法定繼承人，
    是否仍有其他應繼承之人不明，亦無法召開親屬會議等事實
    ，業經聲請人提出前揭證據為證，並據證人林為屏、王伍
    玉、王◎櫻到庭陳述無訛，自堪信為真實，且與上開法條尚
    無不合。本院審認聲請人雖係被繼承人乙○○指定之遺囑執
    行人，惟遺產管理人與遺囑執行人之權責不同，故不宜由聲
    請人兼任被繼承人乙○○之遺產管理人；而林為屏為被繼承
    人乙○○指定之遺囑見證人之一，復為被繼承人乙○○生前
    之教友，對於被繼承人乙○○生前之財產及債權債務關係，
    理應較他人知詳，是以，爰指定林為屏擔任被繼承人乙○○
    之遺產管理人並依法為承認繼承之公示催告。末按，民法第
    一千一百八十五條規定：第一千一百七十八條所定之期限屆
    滿，無繼承人承認繼承時，其遺產於清償債權，並交付遺贈
    物後，如有賸餘，歸屬國庫，附此敘明。
四、依非訟事件法第一百五十七條裁定如主文。
中    華    民    國    97    年      5     月    5    日
                  家事法庭      法  官  簡賢坤
以上正本係照原本作成。
如對本裁定抗告，須於裁定送達後十日內向本院提出抗告狀（須
附繕本）。
中    華    民    國    97    年      5     月    5    日
                                書記官  林錦源


司法院資訊處製作；財團法人民間司法改革基金會備份。
